臺灣高等法院民事判決　　　　　　　　　　　　　　九十三年度重上字第二九五號
　　上　訴　人　乙○○
　　　　　　　　丁○○
　　　　　　　　己○○
　　　　　　　　丙○○
　　　　　　　　壬○○
　　　　　　　　丑○○
　　　　　　　　癸○○
　　　　　　　　子○○
　　　　　　　　戊○○
　　　　　　　　辛○○
　　　　　　　　甲○○
　　　　　　　　庚○○
　　　　　　　　共同送達代收.
　　被　上訴人　台北市立體育場
　　法定代理人　劉家增
當事人間請求給付補償金事件，上訴人對於中華民國九十三年三月三十一日台灣台北
地方法院九十年度重訴更一字第一號第一審判決提起上訴，本院判決如下：
    主      文
原判決除確定部分外廢棄，發回原法院。
    理      由
一、按訴訟事件不屬普通事件管轄者，應以裁定駁回之，民事訴訟法第二百四十九條
    第一項第一款定有明文。且，應用判決而法院誤以裁定為之，或應用裁定，而法
    院誤為判決者，當事人對此裁判聲明不服，在承認當事人有公正程序請求權原則
    下，不應使當事人承擔法院違誤之結果，聲明不服之當事人應得選擇按裁判形式
    或依法律規定實質決定不服方式。查，原法院以平均地權條例第十一條規定之補
    償金，乃屬公法上之給付義務，不屬普通法院之權限為由，依民事訴訟法第二百
    四十九條第一項第一款規定，而駁回上訴人此部分之請求，但依前開條文規定，
    原法院本應以裁定為之，而原法院卻以判決駁回上訴人此部分之聲請，自屬違式
    裁判，依上說明，上訴人以上訴方式聲明不服，並無不合，合先陳明。
二、上訴人起訴主張：坐落台北市○○區○○段一小段一一四地號（原地號台北市士
    林區三角埔三角埔小段六○八地號，下稱系爭土地）以及台北市○○區○○段三
    小段六○九地號（原地號為台北市士林區三角埔三角埔小段六○八之二地號）原
    係台北縣政府公有土地，於民國（下同）三十四年間由台北縣政府連同其他三十
    筆耕地出租予三角埔協同組合，供原種米栽種之用。賴蕃薯、賴榮月為該組合成
    員，自三十四年起即承租使用上開耕地，按期繳納租金。賴蕃薯、賴榮月死亡，
    其遺留承租耕地由二人之子即上訴人等人共同耕作，迄至八十年間因台北市政府
    將系爭土地劃為體育場用地進行天母運動場之徵收補償，依法申請予以地價補償
    ，經以無租約存在為由拒絕補償，爰依平均地權條例第十一條第一、第三項及同
    法第七十七條規定，求為命相對人應給付伊等補償金新台幣九千五百三十一萬七
    千零八十二元及加計法定遲延利息之判決（上訴人對於原審駁回伊等關於平均地
    權條例第七十七條規定部分之請求，未據聲明不服〈見本院卷八頁〉，故此部分
    業已確定）。
三、原法院則以：平均地權條例第十一條規定之補償金，乃屬公法上之給付義務，補
    償費是否給予以及金額若干，均由該管機關依職權訂定或報請中央主管機關核定
    之，是耕地承租人如對於需地機關發給補償費有所爭執，自應循行政爭訟程序以
    謀解決，非審理私權之普通法院可以審認，故上訴人依平均地權條例第十一條第
    一、三項規定請求相對人給付補償金部分，不屬普通法院權限為由，依民事訴訟
    法第二百四十九條第一項第一款規定，駁回上訴人此部分之請求（見原判決理由
    壹部分，即本院卷五頁反面），固非無見，然查：
（一）按憲法第十六條規定人民有訴訟之權，旨在確保人民得依法定程序提起訴訟及
      受公平之審判。至於訴訟救濟究應循普通訴訟程序抑或依行政訴訟程序為之，
      則由立法機關依職權衡酌訴訟案件之性質及既有訴訟制度之功能等而為設計。
      我國關於民事訴訟與行政訴訟之審判，依現行法律之規定，分由不同性質之法
      院審理，係採二元訴訟制度。除法律別有規定外，關於因私法關係所生之爭執
      ，由普通法院審判；因公法關係所生之爭議，則由行政法院審判（司法院大法
      官釋字第四六六號解釋及釋字五四○號解釋意旨、行政訴訟法第二條規定參照
      ）。
（二）又，訴訟事件不屬普通法院之權限者，依民事訴訟法第二百四十九條第一項第
      一款規定，法院固應以裁定駁回之。惟是否屬民事訴訟之範疇，應以原告起訴
      主張為訴訟標的之法律關係為斷，而非以法院調查之結果為依歸。至法院調查
      之結果，認原告請求者不符法律規定之要件時，則屬其訴有無理由之問題，自
      與法院有否審判權無涉（最高法院八十八年度台抗字第一六八號裁定意旨參照
      ）。故訴訟事件是否屬普通法院之權限，應以原告起訴主張為訴訟標的之法律
      關係是否屬於私法上之爭執為斷。
（三）經查，本件上訴人係依平均地權條例第十一條規定，請求被上訴人給付補償費
      ，其訴訟標的為補償費給付請求權，兩造間就此所生之爭訟，應屬於私法性質
      （最高法院九十年度台上字第二三五五號判決意旨參照），則本件訴訟事件自
      屬於普通法院之權限，且本院前審業已就此指摘發回原法院重新審理（見本院
      九十二年度抗字第三九一八號裁定理由第五段意旨參照），而原法院未予詳查
      ，又以本訴訟事件非屬於普通法院之權限為由，依民事訴訟法第二百四十九條
      第一項第一款規定，判決駁回上訴人此部分之請求，足證，原法院對於上訴人
      此部分請求之訴訟程序審理，自有重大瑕疵，而上訴人復不同意由本院就該事
      件自為實體之裁判，以補正上開訴訟程序之瑕疵（見本院卷八至一一頁）。則
      為維持審級制度，自有將本事件發回原法院更為裁判之必要。從而，上訴人執
      此指摘原判決除確定部分外為不當，求予廢棄，將本事件發回原法院更為裁判
      ，以維審級之利益，自屬有理由，爰由本院將原判決除確定部分外廢棄，發回
      原法院重行審理，以符法制。
四、據上論結，本件上訴為有理由，依民事訴訟法第四百五十一條第一項，判決如主
    文。
中　　　華　　　民　　　國　　九十三　　年　　　十　　　月　　   四　 　日
                                民事第十七庭
                                    審判長法  官    黃  騰  耀
                                          法  官    黃  莉  雲
                                          法  官    楊  絮  雲
正本係照原本作成。
如不服本判決，應於收受送達後二十日內向本院提出上訴書狀，其未表明上訴理由者
，應於提出上訴後二十日內向本院補提理由書狀（均須按他造當事人之人數附繕本）
上訴時應提出委任律師或具有律師資格之人之委任狀；委任有律師資格者，另應附具
律師資格證書及釋明委任人與受任人有民事訴訟法第四百六十六條之一第一項但書或
第二項（詳附註）所定關係之釋明文書影本。
中　　　華　　　民　　　國　　九十三　　年　　　十　　　月　　   四　 　日
　　　　　　　　　　　　　　　　　　　　　書記官    王  秀  雲
附註：
民事訴訟法第四百六十六條之一（第一項、第二項）：
對於第二審判決上訴，上訴人應委任律師為訴訟代理人。但上訴人或其他法定代理人
具有律師資格者，不在此限。
上訴人之配偶、三親等內之血親、二親等內之姻親，或上訴人為法人、中央或地方機
關時，其所屬專任人員具有律師資格並經法院認為適當者，亦得為第三審訴訟代理人
。
